【裁判字號】    89,重訴,490
【裁判日期】    900525
【裁判案由】    損害賠償等
【裁判全文】
臺灣板橋地方法院民事判決  八十九度重訴字第四九○號
    原      告  甲○○
    被      告  正隆股份有限公司
    法定代理人  乙○○
右當事人間請求損害賠償等事件，本院判決如左：
    主      文
被告應給付原告新臺幣陸拾伍萬捌仟捌佰元及自民國八十九年十一月五日起至清償日
止，按週年利率百分之五計算之利息。
原告其餘之訴駁回。
訴訟費用由被告負擔十分之一，餘由原告負擔。
本判決第一項於原告以新臺幣貳拾貳萬元為被告供擔保後，得假執行，但被告如於假
執行程序實施前，以新臺幣陸拾伍萬捌仟捌佰元為原告預供擔保，得免為假執行。
原告其餘假執行之聲請駁回。
    事      實
甲、原告方面：
一、聲明：
（一）被告應給付原告新臺幣（下同）七百二十五萬元及自起訴狀繕本送達翌日起至
      清償日止，按年息百分之五計算之利息。
（二）願供擔保請准宣告假執行。
二、陳述：
（一）被告於民國七十九年間推出「正隆廣場」建案，標榜其位於臺北縣板橋市○○
      ○○路一段一號，為永遠的大地座標。原告遂於七十九年三月十三日向被告購
      買坐落於臺北縣板橋市○○段一八八四四─六、一八八四四─一七、一八八四
      四─六五、一八八四四─六六、一○八五─二、一○八五─三、一○八六、一
      ○八八、一○八九、一○九○、一○九一○、一○九二地號土地上所興建之「
      正隆廣場企業總部」大樓第十六樓Ａ６戶房屋及其所坐落之基地暨三個停車位
      （下稱「系爭不動產」），價款為新臺幣（下同）四千七百零八萬元，兩造並
      簽訂土地及房屋預訂買賣合約書（下稱「系爭買賣合約書」）。
（二）原告簽訂系爭買賣契約書後，即依約繳付分期款項共計七百二十五萬元，惟被
      告興建系爭不動產有遲延完工及廣告不實之情事。蓋依兩造所簽訂之房屋預定
      買賣合約書第四條第一項，被告應在開工後一千三百個工作日完工，然兩造於
      七十九年三月簽約，被告卻至八十五年始完工。又被告於銷售廣告上表明系爭
      不動產係緊臨板橋市○○路六十米大馬路旁，並標榜建物門牌號碼為民生路一
      段一號，原告基於以上認識，認為系爭不動產確係坐落且緊鄰板橋市○○路之
      通衢要道，位處尊貴格局之路段，因此願意以高價購買系爭不動產，未料系爭
      不動產落成後，門牌號碼為民生路一段三十三號，且實際上完全未緊鄰民生路
      ，而面臨之路寬實際亦僅有二十米，依現場客觀地理位置，凡循板橋市○○路
      前來者，絕找不到現址，尚須經過三次轉彎始有尋獲現址之可能。又該建物正
      前方橫跨高架道路，已然無開闊氣勢可言，整棟不動產之氣質觀感，顯與被告
      售屋廣告上所言相去甚遠。為此，原告向被告提出質疑及抗議，詎料被告一面
      派員協商，另方面卻以律師函通知原告於文到十日內給付購買系爭不動產所積
      欠之房地價款與滯納金，否則逾期將解除雙方買賣契約，並依系爭合約書第七
      條之規定沒收已繳付之全部款項做為損害之賠償金及違約金。後經原告向被告
      詢問，被告則答以該律師函僅是依公司一般作業之例行通知，雙方依然可進行
      協商。故原告與被告專案人員李青山協商後，已達成若干協議，豈知李青山於
      嗣後卻避不見面，原告始知被告所稱發催告函僅係一般作業，雙方可再談等語
      實為拖延之詞，被告之目的無非在創造可以解除契約之情狀。為此，原告遂於
      八十六年五月十四日以存證信函通知被告，以其受被告詐欺為由，欲解除契約
      ，要求被告於函到七日內洽談解約後之賠償事宜。核原告之真意，所謂解除契
      約，係主張民法第九十二條撤銷意思表示。按當事人知其得撤銷或可得而知者
      ，其法律行為撤銷時，準用前條之規定。無效法律行為之當事人，於行為時知
      其無效或可得而知者，應負回負原狀或損害賠償之責任。因故意過失不法侵害
      他人之權利者，負損害賠償責任，故意以背於善良風俗之方法加損害於他人者
      ，亦同。因回復原狀而應給付金錢者，自損害發生時起，加給利息，民法第一
      百十四條、第一百十三條、第一百八十四條第一項、第二百十三條第二項定有
      明文。為此，請求被告給付七百二十五萬元及法定利息。
（三）次按依消費者保護法第十二條規定：定型化契約中之條款違反誠信原則，對消
      費者顯失公平者，無效；違反平等互惠原則者，推定為顯失公平。蓋定型化契
      約被認為無效者，無非係因僅由居於契約強勢之一方片面擬就契約條文，有失
      公平誠信，且違反公序良俗，而誠信原則與公序良俗，早揭櫫於民法第一百八
      十四條、第七十二條，故消費者保護法雖於八十三年始實施，然於實施前之定
      型化契約亦應有民法第一百八十四條、第七十二條之適用。更進者，應認為消
      費者保護法第十二條之立法意旨為存在已久之法理，依民法第一條之規定，法
      院仍得依具體情形適用之。查本件系爭買賣合約書，為定型化契約，而系爭合
      約中，對於被告違約之賠償規定，僅於第四條第一項規定「如有逾期，每逾一
      日應按甲方（即原告）已付價款千分之一計算違約金」，然同為債務履行遲延
      ，原告應負之違約責任為「所付價金全部沒收」，顯不公平，應認為無效。是
      被告主張依系爭買賣合約第七條規定，沒收原告已繳交之全部價金，即失所據
      。
（四）按違約金本應推定為損害賠償之預定性質，與無償贈與契約不同。關於損害賠
      償之數額，在當事人間雖不妨於事前預為約定，而其所約定之數額，如果與實
      際損害顯相當懸殊者，法院自得以當事人實際上所受損失為標準，酌予核減（
      最高法院十九年上字第一五五四號判例可資參照）。故退而言之，縱認系爭買
      賣合約書中關於違約金之約定為有效，然雙方就系爭不動產所以產生糾紛，實
      肇因於被告遲延完工及廣告不實之情事，詳言之，系爭不動產實際面臨之道路
      僅為二十八公尺之板新路，與銷售廣告上所稱緊臨板橋市○○路六十米大馬路
      旁之情形不符，又該銷售廣告標榜建物門牌為民生路一段一號，然建峻後實際
      之門牌號碼卻為民生路一段三十三號且完全未緊臨民生路。按門牌為一段一號
      ，依一般社會通念，意味其位於要津道路之正交界處，有其特別意義，對建物
      之價值有絕對影響，因此，系爭不動產門牌為三十三號，顯已遠離一號之指標
      位置，縱以門牌編釘屬戶政機關之法定職務，非建設公司所能操縱為由，認未
      達刑事詐欺犯罪之程度，然難謂被告於民事上全無過失。且被告於解除契約後
      仍將系爭不動產出售，取得相當之利潤，被告應無任何損害可言。是以，被告
      以原告未繼續繳納分期價款解除契約，依先前擬定之定型化契約之約定沒收原
      告已繳之價款七百二十五萬元作為違約金，顯屬過高。又對於不動產買賣契約
      酌減違約金事件，應以財政部賦稅署核定之建物興建完畢當年之年度營利事業
      各業所得額及同業利潤標準作為核減違約金之依據。至被告雖稱應以兩造簽約
      當時即七十九年度之營利事業各業所得額及同業利潤標準為計算依據，惟預售
      屋買賣之交易型態，買受人非於簽約後立即繳付全部價金，建商亦非於簽約後
      立即建峻交屋，無論交付買賣價金或支出建築費用，皆於施工期間陸續為之，
      且直至取得使用執照併能交屋時，買受人始給付大部分之買賣價金，故以交屋
      當年度之同業利潤作為計算標準較為合理。又被告為建設公司，其職業別應為
      「房屋建築營造業」而非「房屋興建投資業」是應以房屋建築營造業之同業利
      潤為計算標準。查系爭不動產於八十五年間完工，依財政部八十五年十二月十
      九日臺財稅字第八五一九二九五六八號函核定之八十五年度營利事業各業所得
      額及同業利潤標準，建築工程業在房屋建築營造業方面，其同業利潤標準之淨
      利潤均為百分之十。而系爭不動產總價金為四千七百零八萬元，依比例核算被
      告施作系爭不動產工程之淨利潤應為四百七十萬八千元，故本件違約金應至少
      酌減至四百七十萬八千元。倘再衡酌被告之不誠實行為，則被告之可責程度更
      高，其違約金更應減少。
三、證據：提出廣告影本一件、土地及房屋預訂買賣合約書影本一份、已繳價金明細
    表影本一份、律師函影本三件、存證信函影本二件、被告公司登記資料影本一份
    、八十四年度及八十五年度營利事業各業所得額暨同業利潤標準各一份、估價報
    告書節本影本一份、剪報影本一份、係爭不動產現場簡圖一份，並聲請訊問證人
    李青山。
乙、被告方面：
一、聲明：駁回原告之訴，並陳明願供擔保請准免為假執行。
二、陳述：
（一）系爭買賣契約因原告違約，業經被告依約解除。按依兩造所簽訂房屋預定買賣
      合約書第七條約定：「甲方（即原告）應繳之各期房屋款，應按乙方（即被告
      ）通知之期內繳付，逾期未繳付者，其逾期部分，甲方願每逾一日加付應繳千
      分之一計算納滯金，於補繳時一次付清，如逾期十五天仍未繳付者，自十六日
      起即視為甲方違約，乙方得逕行解除本約及與本約有連帶關係之契約，並得沒
      收已繳款額作為違約金，甲方絕無異議」。查原告業已自承其未依約按期繳納
      房屋款，且迭經被告催告之事實，是被告爰依前揭合約第七條之規定通知原告
      解除契約，並沒收已付價金，自屬有理。
（二）原告於八十六年五月十四日以存証信函通知被告解除契約應不合法。承前所言
      ，系爭買賣契約因原告違約，被告已先於八十五年十一月二日以勳法字第八五
      二二九號函通知原告解除契約。該通知於八十五年十一月四日送達原告，嗣後
      原告於八十六年五月十四日就已不存在之契約行使解除權，顯非適法。再者，
      依系爭買賣合約書第四條，原告如未依約繳付價款，被告不負遲延責任，本件
      原告既未依約繳付價款，被告自不負遲延責任。況依前開條款，縱被告有遲延
      完工之情事，亦僅為按日計算逾期違約金之問題，非得執為解約之依據。又原
      告曾以同一事由對於被告提起刑事詐欺告訴，業經臺灣板橋地方法院檢察署檢
      察官不起訴處分確定在案，顯見被告並無廣告不實之情事。是原告以被告遲延
      完工及廣告不實為由主張解除系爭買賣契約，並進而訴請被告賠償系爭價金，
      顯無理由。
（三）參諸系爭買賣合約書第七條規定，原告就違約金之約定既捨棄異議權於先，嗣
      於本件訴訟竟另為違約金過高之抗辯，顯無理由；又按違約金之酌減，應以當
      事人實際所受損失顯相懸殊，違約金確實過高之事實為前提，如無違約金過高
      之情形，法院無由逕予酌減；且違約金過高之事實，應由原告主張及舉證。是
      於原告未就違約金過高之事實舉証以實其說前，法院依法不得逕予酌減。次按
      民法第二百五十二條所賦予法院酌減違約金之權限，乃基於當事人所約定之違
      約金數額與實際所受損失顯相懸殊，違約金確實過高之事實為前提，若無顯相
      懸殊致有顯失公平之情事，則縱約定違約金略高於實際所受損害，只要在合理
      範圍內，法院亦無由逕予酌減違約金至與當事人實際損害額相等之數額。否則
      若悉以實際損害額為唯一標準，則違約金之約定將失去意義。況依一般常情，
      當事人所以約定違約金，除隱含有損害賠償總額之預定，而將事實上不能或難
      以舉證之損害併予考慮在內者外，另有督促違約一方信實履約之懲罰意味。故
      法院如不先行斟酌約定之違約金是否顯然偏高已逾合理程度而顯失公平之具體
      情事，即率將任何高於已經證明之實際損害之違約金約定，酌減至當事人實際
      能舉證之損害額者，則顯逾越民法第二百五十二條之酌減權限，且背離立法原
      意，而偏惠於違約之一方。經查，原告對於被告受有買賣利潤未取得之消極損
      害，即按同業利潤標準計算之淨利潤一情，亦予自認。惟原告以八十五年度為
      計算依據，洵有錯誤，蓋兩造於七十九年三月十三日訂立系爭買賣契約，自應
      以訂約當年之同業利潤為計算依據，而依財政部賦稅署之紀錄，七十九年度房
      屋興建投資之同業利潤純利率為百分之十六，職此，被告因從事系爭不動產投
      資興建並出售予原告，本可獲得買賣約定價額百分之十六之利潤即七百五十三
      萬二千八百元，竟因原告債務不履行，而喪失依通常情形可獲得之預期利益，
      自應由原告對此負損害賠償責任。進而言之，被告因原告違約而喪失前述利益
      即已高過原告所繳付之價金總額，尚未計算被告因原告違約所受積極損害如房
      價下跌、支付佣金等損失，顯見本件並無違約金過高之情形。
三、證據：提出律師函影本一份、臺灣板橋地方法院檢察署檢察官八十七年度偵字第
    二三二一八號不起訴處分書影本一份、八十八年度偵續字第八九號不起訴處分書
    影本一份、財政部賦稅署七十九年度房屋興建投資業之同業利潤標準影本一份、
    估價報告書影本一份。
丙、本院依職權（一）函詢財政部賦稅署八十五年度營利事業房屋興建投資業之同業
    利潤標準；（二）調閱臺灣板橋地方法院檢察署八十七年度偵字第二三二一八號
    、八十八年度偵續字第八九號卷宗。
    理      由
一、次按原告以單一之聲明主張數項訴訟標的而就各該訴訟標的定有先後請求裁判之
    順序，於先位訴訟標的有理由時，即不請求就備位訴訟標的為裁判者，與預備訴
    之合併須先位訴之聲明與備位訴之聲明，相互排斥而不相容者，尚屬有間，學說
    上稱為類似的預備訴之合併（最高法院八十二年度臺上字第一四二九號判決意旨
    參照），而民事訴訟係採處分權主義，且民事訴訟承認訴之合併，無論其為主觀
    訴之合併，或為客觀訴之合併，其目的均在相同之當事人間就關連之數宗訴訟，
    能於同一訴訟程序辯論裁判，以節省當事人及法院之勞費，達到訴訟經濟之目的
    ，並使相關連之訴訟案件於同一訴訟中裁判，不致發生相互矛盾之情形，使多項
    私法上之紛爭能統一解決，故如客觀訴之合併無害於公益，應儘量予以承認。本
    件原告起訴聲明請求被告給付七百二十五萬元及自起訴狀繕本送達翌日起至清償
    日止，按週年利率百分之五計算之利息，其先位主張為民法第九十二條、第一百
    十四條、第一百十三條、第一百八十四條第一項、第二百十三條第二項；其備位
    主張為如認原告先位主張撤銷兩造間之買賣契約為無理由時，則依民法第一條、
    第七十二條、消費者保護法第十二條之規定，兩造間違約金條款亦屬無效，即令
    有效亦應依民法第二百五十二條之規定酌減等情，請求如訴之聲明。其係以單一
    之聲明主張數項訴訟標的而就各該訴訟標的定有先後請求裁判之順序，於先位訴
    訟標的有理由時，即不請求就備位訴訟標的為裁判，揆諸前開說明，其訴係屬類
    似之預備合併，且其使相關連之訴訟案件於同一訴訟中裁判，不致發生相互矛盾
    之情形，使多項私法上紛爭能統一解決，其訴之合併應屬合法，先予敘明。
二、原告起訴主張其於七十九年三月十三日向被告購買「正隆廣場企業總部」大樓第
    十六樓Ａ６戶房屋及其所坐落之基地暨三個停車位，總價款為四千七百零八萬元
    ，兩造並簽訂土地及房屋預訂買賣合約書，原告於簽訂系爭買賣合約書後，即依
    約繳付分期款項共計七百二十五萬元。(一)先位主張：被告有遲延完工及廣告不實
    之情事，故原告於八十六年五月十四日以存證信函通知被告，以受被告詐欺欲解
    除契約，要求被告於函到七日內洽談解約後之賠償事宜；而其真意係主張民法第
    九十二條撤銷意思表示。是原告於解除系爭買賣契約後，爰依民法第一百十四條
    、第一百十三條、第一百八十四條第一項、第二百十三條第二項，其先位請求被
    告給付七百二十五萬元及自起訴狀繕本送達翌日起至清償日止，按週年利率百分
    之五計算之利息。(二)備位主張：縱原告撤銷意思表示為不合法，然違約金所約定
    之數額，如果與實際損害顯相當懸殊者，法院自得以當事人實際上所受損失為標
    準，酌予核減。被告主張依系爭買賣合約書第七條約定，沒收原告已繳交之全部
    價金，惟前開違約金條款之約定，顯係以定型化契約之形式為之，且對於被告與
    原告應負之違約責任顯失公平，應為無效，故被告依該無效之合約條款沒收原告
    繳付之價金，應無理由。況被告於解除契約後仍將系爭不動產出售，取得相當之
    利潤，被告應無任何損害可言，其沒收原告已繳之價款七百二十五萬元作為違約
    金，顯屬過高。再者，不動產買賣契約酌減違約金事件，應以財政部賦稅署核定
    之建物興建完畢當年之年度營利事業各業所得額及同業利潤標準作為核減違約金
    之依據，八十五年度房屋建築營造業同業利潤標準之淨利潤為百分之十，系爭不
    動產總價金為四千七百零八萬元，依比例核算被告施作系爭不動產工程之淨利潤
    應為四百七十萬八千元，是本件違約金應至少酌減至四百七十萬八千元。倘再衡
    酌被告之不誠實行為，其沒收七百二十五萬違約金更顯過高，依民法第一條、第
    七十二條、消費者保護法第十二條，備位請求被告給付七百二十五萬元及自起訴
    狀繕本送達翌日起至清償日止，按週年利率百分之五計算之利息等語。
三、被告則以系爭買賣契約因原告未依約按期繳納房屋款，經被告迭次催告未果，遂
    依雙方所簽訂買賣合約書第七條規定解除契約，並沒收被告已繳款額作為違約金
    。嗣後原告雖於八十六年五月十四日以存証信函通知被告解除契約，然系爭買賣
    契約既經被告於八十五年十一月四日解除，被告乃就不存在之契約行使解除權，
    顯非適法。再者，依系爭買賣合約書第四條之規定，原告如未依約繳付價款，被
    告不負遲延責任，況依前開契約，縱被告有遲延完工之情事，僅為按日計算逾期
    違約金之問題，非得執為解約之依據。又原告曾以同一事由對於被告提起刑事詐
    欺告訴，業經臺灣板橋地方法院檢察署檢察官不起訴處分確定在案，顯見告並無
    廣告不實之情事。是原告以被告遲延完工及廣告不實為由主張解除系爭買賣契約
    ，並進而訴請被告賠償系爭價金，顯無理由。參諸系爭買賣合約書第七條規定，
    原告就違約金之約定既捨棄異議權，嗣另主張違約金過高，顯無理由。又按違約
    金之酌減，應以當事人實際所受損失顯相懸殊，違約金確實過高之事實為前提，
    如無違約金過高之情形，法院無由逕予酌減。且違約金過高之事實，應由原告主
    張及舉證，是於原告未就違約金過高之事實舉証前，法院依法不得逕予酌減。且
    違約金之約定若無顯相懸殊致有顯失公平之情事，則縱約定違約金略高於實際所
    受損害，只要在合理範圍內，法院亦無由逕予酌減違約金至與當事人實際損害額
    相等之數額。否則悉以實際損害額為唯一標準，違約金之約定將失去意義。況當
    事人間約定違約金，除隱含有損害賠償總額之預定外，尚有督促違約一方信實履
    約之懲罰意味。故法院如不先行斟酌約定之違約金是否顯然偏高已逾合理程度而
    顯失公平之具體情事，即率將任何高於已經證明之實際損害之違約金約定，酌減
    至當事人實際僅能舉證之損害額者，則顯逾越民法第二百五十二條之酌減權限，
    且背離立法原意，而偏惠於違約之一方。又原告對於被告受有買賣利潤未取得之
    消極損害，應以訂約當年即七十九年度房屋興建投資之同業利潤純利率為百分之
    十六，故被告本可獲得買賣約定價額百分之十六之利潤即七百五十三萬二千八百
    元，顯已高過原告所繳付之價金總額，況尚未計算被告因原告違約所受積極損害
    如房價下跌、支付佣金等損失，顯見本件並無違約金過高之情形等語資為抗辯。
四、本件原告起訴主張其於七十九年三月十三日向被告購買「正隆廣場企業總部」大
    樓第十六樓Ａ６戶房屋及其所坐落之基地暨三個停車位，雙方並簽訂土地及房屋
    預訂買賣合約書，約定總價款為四千七百零八萬元，原告於簽約後，已依約繳納
    七百二十五萬元之價款，業據其提出土地買賣合約書、房屋買賣預定合約書影本
    各一份及繳款明細表一件為證，為被告所自認，堪信為真實。
五、原告先位主張部分：
    (一)原告主張詐欺部分：
      1.按因被詐欺而為之意思表示者，表意人得撤銷其意思表示；前條之撤銷，應
        於發現詐欺後，一年內為之，但自意思表示後，經過十年，不得撤銷，民法
        第九十二條、第九十三條固有明文。又該項期間性質上係除斥期間，其期間
        經過，撤銷之形成權即告消滅，縱未經當事人主張或抗辯，法院亦應依職權
        予以調查審認，以為判斷之依據（最高法院八十八年度臺上字第一二三六號
        判決意旨參照）。
      2.經查原告主張被告有廣告不實之情事，故原告於八十六年五月十四日以存證
        信函撤銷兩造間之買賣契約等情，固據其提出存證信函影本一件為證。又原
        告另曾於八十五年六月二十二日以臺北郵局三十支局第九五四號存證信函向
        被告為意思表示，亦有原告提出之存證信函影本一件在卷可憑。然原告於前
        開八十五年六月二十二日之存證信函中係稱：「：：：一、貴公司嚴重延誤
        工期：：：二、本買賣契約之標的物當初係與本人之大哥合買，今正隆公司
        遲延完工，本人大哥業已移民加拿大：：：請貴公司於查明實情後，責令李
        君與本人聯繫，訂立換屋契約以解決雙方之紛爭」，並未表明欲以該存證信
        函撤銷兩造間之買賣契約。另原告於八十六年五月十四日板橋大觀路郵局第
        八七號存證信函中稱：「貴公司月前來函，逕以本人積欠正隆廣場企業總部
        Ａ６棟十六樓房地期款及滯納金，片面解除雙方房地買賣契約，並沒收已繳
        付之全部款項，殊甚無理：：：一、貴公司嚴重延誤工期：：：本人之共同
        合夥購買人業已移民海外，致使未能完成交屋繳款手續，此不可歸責於本人
        ，貴公司顯有疏忽，應負損害賠償之責。：：：迄接獲貴公司片面解除合約
        ，並沒收全部所交付價金止，貴公司顯有：：：以談判協調之名，行解約、
        沒收之實，有以詐術行使欺騙之嫌：：：三、另貴公司於公開銷售時，以誇
        大不實之廣告登載透視及位置圖於說明書及海報上，使本人誤以為該基地坐
        落於民生路大馬路旁，未料完工時確是退居巷內，前面並有大樓阻擋，至此
        始知受騙」等語，故至遲原告至八十六年五月十四日即已知悉系爭建物並未
        坐落臺北縣板橋市○○路○○路旁，惟其亦僅向被告表示：「念及貴我友誼
        ，請於文到七日內，速與本人聯絡，洽談解約、賠償事宜」，僅表示催告被
        告出面洽談解除契約事宜，並未為解除或撤銷契約之意思表示，至為灼然。
        而原告於本件訴訟中亦迄未為撤銷之意思表示，自已逾前開一年之除斥期間
        ，且原告主張被告之詐欺行為即訂立本件買賣契約之七十九年三月十三日起
        迄今，亦已逾民法第九十三條但書規定之十年除斥期間，自已不得再行使撤
        銷權。
    (二)原告主張侵權行為部分：
      1.次查原告主張被告於銷售廣告上表明系爭不動產係緊臨臺北縣板橋市○○路
        六十米大馬路旁，並標榜建物門牌為民生路一段一號之榮耀尊貴門牌，致原
        告誤以為系爭不動產確係坐落且緊鄰板橋市○○路之通衢要道，位處尊貴格
        局之路段，而與被告訂立買賣契約，並交付價金七百五十萬元，應屬民法第
        一百八十四條第一項前段因故意或過失不法侵害原告之權利，或同法第一項
        後段之故意以背於善良風俗之方法加損害於他人，且屬民法第一百十三條之
        無效法律行為，原告自得依民法第一百八十四條第一項、第一百十四條之規
        定，請求被告返還已支付之價金七百二十五萬元等語。
      2.惟查本件兩造訂立之房屋預定買賣合約書第一條第一款即約定門牌號碼依戶
        政機關規定編定，足證被告並未與原告約定系爭買賣標的物之門牌為臺北縣
        板橋市○○路○段一號。又被告與原告簽訂系爭房屋及土地預定買賣合約書
        時，被告之主營業所即係臺北縣板橋市○○路一段一號，迄本院辯論終結時
        止均未曾變更，此觀原告提出之房屋及土地預定買賣合約書影本及被告之公
        司登記資料即明，故民生路一段一號之門牌既早經編釘，自無可能再行編釘
        為系爭不動產之門牌，被告亦無可能與原告再行約定其所買受之不動產門牌
        為民生路一段一號。而被告於銷售系爭房地之廣告上雖載明「板橋市○○路
        ○段一號─永遠的大地座標，創世紀演出中」等語，惟兩造於訂立買賣契約
        時既已約定門牌須以戶政機關之編釘為準，足證被告於廣告中所稱之「民生
        路一段一號─永遠的大地座標」等語，僅係為表明其面臨民生路與其他重要
        道路之交通通衢之位置，況被告銷售之系爭「正隆廣場」大廈，為集合式之
        住宅，亦不可能每戶之門牌均編釘為民生路一段一號，此乃屬商品製造人或
        廣告商於從事商業行為時所為之可容許之吹噓行為，自難認有何故意背於善
        良風俗之方法，加損害於他人，亦不致使原告因此陷於錯誤，且原告並未取
        得系爭房地之所有權，亦難認原告有何權利受侵害，尚無侵權行為可言，其
        依民法第一百八十四條、第二百十三條第一項請求損害賠償七百二十五萬元
        ，洵屬無據。
    (三)原告主張民法第一百十三條、第一百十四條之無效法律行為部分：
      經查原告之先位主張僅主張兩造間之買賣契約係受被告詐欺及侵權行為，然查
      兩造間之買賣契約尚無何無效之事由，原告主張依民法第一百十三條、第一百
      十四條之規定，請求被告返還已給付之價金七百二十五萬，亦屬無據。
    (四)綜上所述，原告先位主張依民法第九十二條、第一百八十四條、第一百十三條
      、第一百十四條、第二百十三條第一項之規定，請求被告返還其已給付之價金
      七百二十五萬元，自屬無據。
六、原告備位主張部分：
    (一)按債務人縱已負有給付遲延之責任，然債權人如未依民法第二百五十四條之規
      定，定相當期限，催告債務人履行，並因債務人於期限內不履行，為解除契約
      之意思表示，仍不能不受契約之拘束，故若債務人提出應為之給付，請求債權
      人受領，自非債權人所得拒絕（最高法院二十九年度上字第七八二號判例意旨
      參看）。經查本件原告主張被告興建系爭房屋有遲延完工之情事等情，固據其
      提出八十五年六月二十二日臺北郵局十三支局第九五四號存證信函、八十六年
      五月十四日板橋大觀路郵局第八七號存證信函影本各一件為證。惟查被告既已
      於原告寄發前開存證信函前即已完工，並通知原告辦理交屋及給付價金之手續
      ，揆諸前開說明，原告即不得再以被告給付遲延為由，催告或解除買賣契約。
      則原告於被告通知交屋後，仍未給付價金，並經被告於八十五年七月十八日、
      同年七月三十日、八月二十二日以律師函分別催告原告給付價金，有原告提出
      之律師函影本三件附卷可憑，足證原告已收受前開催告函，惟原告逾期仍未給
      付，被告已於八十五年十一月二日以勳法字第八五二二九號律師函通知解除契
      約，經原告於同年十一月四日收受送達，亦有被告提出之律師函影本一件為證
      ，故兩造間之買賣契約已經被告合法解除，應堪認定。
    (二)按約定之違約金過高者，法院得酌減至相當之數額，在民法第二百五十二條定
      有明文，不論當事人係提起核減違約金之訴或提起給付之訴，而於訴訟中請求
      法院酌減或法院依職權酌減，均無不可；至違約金是否相當，法院仍須依一般
      客觀事實、社會經濟狀況及當事人所受損害情形，以為酌定標準（最高法院四
      十九年度臺上字第八○七號判例、八十八年度臺上字第三三七號、八十四年度
      臺上字第二一七二號判決意旨參照）。又違約金之約定是否過高，應依違約金
      係屬於懲罰之性質或屬於損害賠償約定之性質而有不同，若屬前者，應依一般
      客觀事實、社會經濟狀況及當事人所受損害情形，以為酌定標準；若為後者，
      則應依當事人實際上所受損失為標準，酌予核減（最高法院八十七年度臺上二
      五六三號判決意旨參看）。惟違約金是否過高，依民法第二百六十三條準用第
      二百六十條規定之意旨推之，其因契約終止後所生之損害，諸如將來轉售可能
      跌價損失、重行出售之佣金、增值稅、代書費等均不在斟酌之列（最高法院八
      十五年度臺上字第一四七四號、八十六年度臺上字第一○八四號判決參看）。
    (三)查本件被告於八十五年十一月四日以存證信函通知原告，以原告未依約繳款為
      由，解除系爭買賣契約，業如前述，被告並沒收原告已繳付之全部價金七百二
      十五萬元，為兩造所不爭執，堪認為真實。而依雙方所簽訂之房屋預定買賣合
      約書第七條約定：「甲方（即原告）應繳之各期房屋款，應按乙方（即被告）
      通知之期內繳付，逾期未繳付者，其逾期部分，甲方願每逾一日加付應繳千分
      之一計算納滯金，於補繳時一次付清，如逾期十五天仍未繳付者，自十六日起
      即視為甲方違約，乙方得逕行解除本約及與本約有連帶關係之契約，並得沒收
      已繳款額作為違約金，甲方絕無異議」，兩造既約定於原告未給付價金時，被
      告即得沒收已繳價款作為違約金，核其性質，應屬懲罰性之違約金，法院審酌
      該違約金之約定是否過高時，自應斟酌一般客觀事實、社會經濟狀況及當事人
      所受損失為標準。次查被告之營業項目中「委託營造商興建國民住宅及商業大
      樓出售、出租」之營業項目，係屬稅務行業標準分類資料中之「不動產投資興
      建及租售」業，有財政部臺灣省北區國稅局臺北縣分局九十年五月一日北區國
      稅北縣審字第九○一二三五五二號函在卷可憑。復查，於預售屋買賣之交易型
      態，買受人非於簽約後立即繳付全部價金，多於施工期間始分期依約繳納比例
      甚低之小額自備款，迨房屋興建完畢後，始以銀行貸款或現金繳納大部分之價
      金，故於計算被告因銷售系爭房屋可預期之利益時，應以交屋當年度之同業利
      潤標準為計算依據，始為合理。本件為預售屋買賣，兩造皆自承雙方於八十五
      年交屋，又八十五年度房屋興建投資同業利潤標準之淨利率為百分之十四，有
      財政部賦稅署九十年三月五日臺稅一發字第○九○○四五一五一四號函附卷可
      稽，系爭不動產之買賣總價為四千七百零八萬，按前開比例核算被告施作系爭
      房地工程之淨利潤為六百五十九萬一千二百元，亦即倘原告依約履行債務，被
      告所可獲得之淨利潤為六百五十九萬一千二百元，另參酌原告購買系爭房地時
      房地產業較諸八十五年時房地產業景氣為佳，依一般客觀事實，本件違約金確
      有過高情事，應予酌減為六百五十九萬一千二百元，方為公允。故被告僅能由
      原告所付之價款七百二十五萬元中沒收六百五十九萬一千二百元充作違約金。
    (四)次按解除契約時，當事人雙方負回復原狀之義務，倘受領之給付為金錢者，應
      附加自受領時起之利息償還之，民法第二百五十九條第二項定有明文。本件原
      告已繳納七百五十萬元之價款，被告因原告違約而解除契約後，僅能沒收六百
      五十九萬一千二百元，其餘六十五萬八千八百元，揆諸前開法條規定，自應返
      還於原告。原告之備位主張，於六十五萬八千八百元之範圍內，洵屬有據。
七、從而，原告先位主張依民法第九十二條、第一百八十四條、第一百十四條、第一
    百十三條、第二百十三條之規定，請求被告返還已繳納之價金七百二十五萬元暨
    自起訴狀繕本送達翌日起至清償日止，按週年利率百分之五計算之利息，為無理
    由，應予駁回；另其備位主張依民法第二百五十條、第二百五十九條之規定，請
    求酌減違約金至六百五十九萬一千二百元，並返還逾此金額之價金六十五萬八千
    八百元及自起訴狀繕本送達翌日即八十九年十一月五日起至清償日止，按週年利
    率百分之五計算之利息，核屬有據，應予准許；逾上開範圍之請求，為無理由，
    應予駁回。
八、本件原告及被告分別陳明願供擔保，請求宣告假執行及免為假執行，就原告勝訴
    之部份，核無不合，爰分別酌定相當擔保金額，予以准許，就原告敗訴部份，其
    訴既經駁回，其假執行之聲請亦失所附麗，應併予駁回。
九、據上論結，本件原告之訴一部有理由，一部無理由，依民事訴訟法第第七十九條
    但書、第三百九十條第二項、第三百九十二條，判決如主文。
中      華      民      國    九  十    年      五      月    二十五    日
                             臺灣板橋地方法院民事第二庭
~B法      官  周舒雁
右為正本係照原本作成
如對本判決上訴，須於判決送達後廿日內向本院提出上訴狀
中      華      民      國    九  十    年      五      月    三十一    日
~B法院書記官  丘淑慧


司法院資訊處製作；財團法人民間司法改革基金會備份。
